最高法院刑事判決　　　　　　　　　 110年度台上字第5054號
上　訴　人　鄭毓訓



上列上訴人因違反毒品危害防制條例案件，不服臺灣高等法院臺
中分院中華民國110 年2月23日第二審判決（110年度上訴字第20
號，起訴案號：臺灣臺中地方檢察署107年度偵字第23072號），
提起上訴，本院判決如下：
    主  文
上訴駁回。
    理  由
一、按刑事訴訟法第377 條規定，上訴於第三審法院，非以判決
    違背法令為理由，不得為之。是提起第三審上訴，應以原判
    決違背法令為理由，係屬法定要件。如果上訴理由書狀並未
    依據卷內訴訟資料，具體指摘原判決不適用何種法則或如何
    適用不當，或所指摘原判決違法情事，顯與法律規定得為第
    三審上訴理由之違法情形，不相適合時，均應認其上訴為違
    背法律上之程式，予以駁回。
二、原判決綜合全案證據資料，本於事實審法院採證認事之職權
    認定上訴人鄭毓訓有如其事實欄所載犯行，因而維持第一審
    關於論處上訴人民國109年1月15日修正公布、同年7 月15日
    施行前（下稱修正前）毒品危害防制條例第4 條第6項、第3
    項之販賣第三級毒品未遂罪刑（依刑法第25條第2 項規定減
    輕其刑），以及諭知相關沒收，駁回上訴人關於此部分在第
    二審之上訴。已詳敘其憑以認定的理由，且其所為論斷，亦
    俱有卷存證據資料可資覆按，從形式上觀察，並無足以影響
    其判決結果之違背法令情事。
三、上訴人上訴意旨略稱：
㈠、「大買家」在「微信」發送之廣告是否為販賣毒品廣告，本
    有疑義，警方單憑在證人劉嘉哲手機內發現「大買家」傳送
    之廣告，透過劉嘉哲設計引誘，唆使他人萌生犯意，再進行
    逮捕，係「創造犯意型之誘捕偵查」，其所取得之證據資料
    均不具證據能力。原判決逕認上訴人有販賣第三級毒品愷他
    命未遂犯行，卻未說明不採上開有利於上訴人事證之理由，
    有採證認事違反證據法則及理由不備、矛盾之違法。
㈡、劉嘉哲係購買毒品者，以其坦承認識多名毒品人口，可見其
    有多方毒品來源管道，其所為不利於上訴人之指證，存在虛
    偽不實之可能性較大，應有補強證據作為佐證，始可據為上
    訴人不利之認定。劉嘉哲所證上訴人即為其以「微信」及語
    音電話，聯絡前來販賣愷他命之「大買家」人員一節，並無
    通訊監察錄音譯文可佐，亦無與販賣毒品有關之帳冊、分裝
    袋可證。至於原判決所引用之「微信」截圖，並未提及交易
    毒品之種類、數量、金額，且原審勘驗劉嘉哲配合警方「釣
    魚」之錄影，顯示雙方並無提及毒品交易。至扣案之愷他命
    合計純質淨重14.5336 公克，亦與劉嘉哲所稱「大買家」係
    以1公克、2公克不等之重量在「微信」發送販賣訊息等情不
    合，均無法作為劉嘉哲指證上訴人販賣愷他命未遂之補強佐
    證。原判決單憑劉嘉哲之片面指述，逕認上訴人販賣愷他命
    未遂，有適用證據法則不當及理由不備之違誤。
㈢、原判決係認定上訴人使用門號0000000000手機登入通訊軟體
    「微信」，以「大買家」名義發送兜售愷他命之訊息予劉嘉
    哲等人。然上開手機係上訴人之毒品來源綽號「小陳」者臨
    時交給上訴人保管，該兜售愷他命訊息並非上訴人所傳送，
    「小陳」才是「大買家」，上訴人係因畏懼「小陳」之勢力
    ，才於警詢謊稱自己是「大買家」。又上訴人於警詢時所為
    不利於己之供述，並無補強證據佐證係屬實在。原判決單憑
    劉嘉哲之片面指證，逕認上訴人販賣愷他命予劉嘉哲未遂，
    有適用證據法則不當之違誤。
四、本院查：
  ㈠按「誘捕偵查」在實務運作上一般區分為兩種類型，即「創
    造犯意型之誘捕偵查」與「提供機會型之誘捕偵查」；前者
    ，亦稱「陷害教唆」，指該行為人原不具犯罪之故意，純因
    司法警察之設計教唆，始萌生犯意，進而實施犯罪構成要件
    之行為者。「陷害教唆」係司法警察以引誘或教唆犯罪之不
    正當手段，使原無犯罪故意之人因而萌生犯意而實施犯罪行
    為，再進而蒐集其犯罪之證據而予以逮捕偵辦；縱其目的係
    在於查緝犯罪，但其手段顯然違反憲法對於基本人權之保障
    ，且已逾越偵查犯罪之必要程度，對於公共利益之維護並無
    意義，向為法所不許。後者，係指行為人原本即有犯罪之意
    思，偵查人員僅係提供機會讓其犯罪，於其犯罪時予以逮捕
    而言，亦稱為「釣魚偵查」，因行為人本即有犯罪之故意，
    雖與該行為人交涉之偵查機關所屬人員或其合作者，實際上
    並無使犯罪完成之真意，但該行為人應成立未遂犯。
    原判決理由載敘：刑事偵查技術上所謂「釣魚」，係指對於
    原已犯罪或具有犯罪故意者，設計引誘，使其暴露事證，對
    於公共利益維護有其必要性，依「釣魚」方式所取得之證據
    非無證據能力。經查，警方查獲劉嘉哲，並自其手機內發現
    「大買家」發送販賣毒品之廣告，經劉嘉哲配合撥打語音電
    話予暱稱「大買家」之上訴人，並以暗語相約見面，上訴人
    於對話過程並無任何推諉，隨即攜帶愷他命前來赴約，足認
    上訴人本有販賣愷他命之故意，係屬「釣魚」而非陷害教唆
    。可見上訴人販賣愷他命予劉嘉哲，並非遭警方陷害教唆所
    致，扣案之愷他命等證據，自得作為認定上訴人販賣第三級
    毒品未遂之證據等旨。上訴意旨㈠所云，係漫事指摘原判決
    採證違法，難認係適法之上訴第三審理由。
  ㈡證據的取捨、證據的證明力及事實的認定，都屬事實審法院
    裁量、判斷之職權；如其此項裁量、判斷，並不違反客觀存
    在的經驗法則或論理法則，即無違法可指，觀諸刑事訴訟法
    第155條第1項規定甚明。且既已於判決內論敘其何以作此判
    斷的心證理由者，即不得單憑主觀，任意指摘其為違誤，而
    據為提起第三審上訴的合法理由。
    各種供述證據，無論係被告或共犯的自白、販毒者或購毒者
    供述及一般無上揭關係的證人指述，均屬各自獨立的證據方
    法，各該證據方法並非絕對不能互為補強證據，此乃屬證據
    證明力範疇。再所謂補強證據，並非以證明犯罪構成要件之
    全部事實為必要，只須因補強證據與供述證據之相互參酌，
    而足使犯罪事實獲得確信者，即足當之。
    原判決不採上訴人所持「微信」之兜售愷他命訊息非其所發
    送，其係到劉嘉哲家聊天，順道瞭解愷他命之價格等辯解，
    依據卷內資料說明、指駁：
  ⒈劉嘉哲於檢察官訊問時證述；其手機截圖係「大買家」在「
    微信」所刊登之廣告，1公克愷他命售價新臺幣（下同）1,3
    00元；於第一審審理時證稱：其被警方查獲，主動配合警方
    查緝毒品來源，以「微信」聯絡暱稱「大買家」之人購買愷
    他命，因之前有見過上訴人，所以他開車到我家樓下時，我
    認出那輛車，就告訴警方，由警方上前查獲等語。核與上訴
    人於警詢供稱：扣案門號0000000000手機是我所使用，並以
    暱稱「大買家」對外聯絡及發送訊息。該手機內發送之「全
    新商品全面換新」、「美國華盛頓進口櫻桃」、「全新嚐鮮
    價位」、「1份1300、2份2400、4份4500、8份8600」，是我
    在網路上向不特定人告知我有販賣愷他命。該手機107年8月
    8 日之對話截圖，是我以「微信」與暱稱「ANDY」者之對話
    ；於檢察官訊問時陳稱：其以門號0000000000手機綁定「微
    信」暱稱「大買家」等語大致相符，足以佐證劉嘉哲指證上
    訴人販賣愷他命未遂等情係屬實在。
  ⒉行為人是否著手犯罪行為，應就其主觀犯意及客觀行為綜合
    判斷，倘行為人已開始與犯罪構成要件有必要關聯性之行為
    ，對該法律所保護之法益構成直接危險時，即屬著手。就販
    賣毒品而言，販賣毒品者已進行兜售，或與購毒者為買賣之
    磋商，均已對禁止販賣毒品所欲保護之法益造成直接而密切
    之危險，即已該當著手毒品之販賣。經查，上訴人在「微信
    」發送兜售毒品種類、數量及價格之訊息，劉嘉哲打語音電
    話予上訴人，並相約見面，上訴人果真攜帶14包愷他命到場
    ，與一般販毒者攜帶相當數量毒品，以供購毒者選購之情形
    相合。至劉嘉哲在通話中未提到購買之數量一節，依上開說
    明，對於上訴人已著手販賣愷他命之認定，不生影響。
  ⒊上訴人既陳稱上開門號手機係「小陳」之生財器具，若非「
    小陳」與上訴人熟識，應無將該手機交付上訴人保管之理。
    又上訴人於檢察官訊問時供稱：其不知道「小陳」之姓名及
    住處云云，已違常情。並佐以劉嘉哲於第一審審理時證稱：
    我與上訴人除交易毒品外，沒有往來，亦無相約見面聊天，
    核與上訴人在檢察官訊問時供稱：我沒有加「ANDY」之好友
    （按指沒有劉嘉哲之「微信」帳號），平常沒有聯絡等語，
    大致相符，上訴人辯稱係找劉嘉哲聊天云云，不能採信。況
    卷附行動上網資料查詢結果，顯示門號0000000000手機之基
    地臺，自107年8月8日上午2時58分許至同日下午1 時20分許
    ，均在臺中市，並未出現在彰化縣，上訴人辯稱該手機係「
    小陳」於該日在彰化縣芬園鄉交付其保管云云，不能採取等
    旨。
    稽之警方查獲上訴人時，在其駕駛之自用小客車駕駛座旁扣
    得標示「1公克」、「2公克」之愷他命8小包及6小包，其分
    裝方式與「微信」廣告之內容相合，並與劉嘉哲指證及上訴
    人於警詢所供述相符。又衛生福利部草屯療養院係將標示「
    1公克」、「2公克」各8包、6包毒品取樣鑑定，並分別標示
    檢驗前淨重及純質淨重。上訴意旨指稱：扣案愷他命合計檢
    驗前純質淨重14.5336公克，與劉嘉哲所指「大買家」以「1
    公克」、「2 公克」計算價量不符云云，與卷證資料不符，
    洵非適法之上訴第三審理由。
    原判決係綜合卷內劉嘉哲之指證、上訴人所為不利於己之部
    分供述等證據資料，據以認定上訴人販賣第三級毒品未遂，
    且其所為論斷與說明，與其所憑卷內事證，並無不合，亦與
    經驗法則、論理法則無違，自不得任意指為違法。上訴意旨
    ㈡、㈢泛指原判決有採證違背證據法則、理由不備之違法云
    云，並非第三審上訴之合法理由。
五、本件上訴意旨係置原判決所為明白論斷於不顧，仍持已為原
    判決指駁之陳詞，再事爭辯，或對於事實審法院取捨證據、
    判斷證據證明力之職權行使，任意指為違法，核與法律規定
    得為上訴第三審理由之違法情形，不相適合。揆之首揭說明
    ，應認本件上訴為違背法律上之程式，予以駁回。
據上論結，應依刑事訴訟法第395條前段，判決如主文。
中    華    民    國    110   年    9   月      9     日
                  刑事第七庭審判長法  官  李  錦  樑  
                                  法  官  蔡  彩  貞  
                                  法  官  吳  淑  惠  
                                  法  官  邱  忠  義  
                                  法  官  林  孟  宜  
本件正本證明與原本無異
                                  書記官
中    華    民    國   110    年    9     月    23    日